臺灣基隆地方法院民事判決
109年度訴字第598號
原      告  許欽華  

訴訟代理人  林宇文律師
複  代理人  侯傑中律師
被      告  連清誥  

            連文象  

上列當事人間租佃爭議事件，本院於民國109年12月10日言詞辯
論終結，判決如下：
    主  文
確認兩造就坐落新北市○○區○○○段○○○段000地號、雙平段2、6、2
7、61地號(重測前為武丹坑段粗坑小段287、262、287之1、324
地號）土地所訂之双社字第23號耕地租約關係不存在。
被告應將上開土地上之地上物除去，將土地騰空返還予原告。
被告應給付原告新臺幣（下同）19萬1,425元及自109年12月3日
起至清償日止，按年息5%計算之利息。
本判決第二、三項於原告分別以350萬元、6萬4,000元為被告供
擔保後，得假執行。
    事實及理由
一、按出租人與承租人間因耕地租佃發生爭議時，應由當地鄉（
    鎮、市、區）公所耕地租佃委員會調解；調解不成立者，應
    由直轄市或縣（市）政府耕地租佃委員會調處；不服調處者
    ，由直轄市或縣（市）政府耕地租佃委員會移送該管司法機
    關，司法機關應即迅予處理，並免收裁判費用。前項爭議案
    件非經調解、調處，不得起訴；經調解、調處成立者，由直
    轄市或縣（市）政府耕地租佃委員會給予書面證明。耕地三
    七五減租條例第26條（下稱三七五減租條例）訂有明文。本
    件兩造間因租佃關係發生爭議，經原告向新北市雙溪區公所
    耕地租佃委員會申請調解不成立，依規定將本件租佃爭議送
    新北市政府耕地租佃調解委員會進行調處，惟被告不服調處
    結果，經新北市政府移送本院審理，有新北市政府109年11
    月5日新北府地籍字第1092155417號函附新北市政府耕地租
    佃委員會調處程序筆錄可憑，原告起訴合於三七五減租條例
    第26條規定，先予敘明。
二、次按確認法律關係之訴，非原告有即受確認判決之法律上利
    益者，不得提起之，民事訴訟法第247條第1項定有明文。本
    件原告為新北市○○區○地○○○○○○○○○○00號】（下稱系爭租約)
    原出租人之繼承人，原告主張兩造間系爭租約之租賃關係不
    存在，然為被告所否認，是有無耕地租賃權對原告而言即屬
    不明確，而此不安之狀態得以確認判決除去之，原告有即受
    確認判決之法律上利益，是原告提起本件確認訴訟自屬合法
    。 　　
三、原告主張：
　㈠兩造雖訂有系爭租約，然因被告已連續30年以上未繳納地租
    ，原告已於109年6月17日催告被告繳納被告均置之不理，原
    告於109年8月6日乃以存證信函通知被告終止系爭租約。又
    系爭租約，兩造係約定由被告種植稻穀，但系爭粗坑小段26
    5地號土地目前種植香蕉、芋頭、茭白筍、長虹豆、胡瓜，
    另系爭雙平段2地號土地種植香蕉、番石榴，系爭雙平段6地
    號土地種植茭白筍、玉米、紅菜、長虹豆，系爭雙平段27號
    土地種植香蕉、蕗蕎、番石榴、芋頭，系爭雙平段61地號土
    地種植柚子、綠竹筍等作物，均非租約所約定之稻米。故被
    告符合三七五減租條例第17條第1項第3款及第4款之規定，
    原告終止系爭租約，自有理由。
　㈡被告既已積欠租金30年，惟原告只請求系爭租約終止前5年即
    自104年至108年，而依系爭租約約定之地租係每年2,792台
    斤之稻穀，換算為公斤(1台斤為0.6公斤)，每年被告應給付
    1,675.2公斤之稻米，依行政院農業委員會農糧署全國糧價
    年平均值，自104年至108年分別為每100公斤2,308元、2,39
    1元、2,364元、2,198元及2,166元，故被告應給付原告5年
    之地租換算為金錢共19萬1,425元【計算式：1675.2公斤×(2
    308＋2391＋2364＋2198＋2166)元/100公斤】。
　㈢並為聲明：除供擔保金額外，如主文所示。　　　
四、被告抗辯：
　㈠當初被告的先祖向地主即原告祖父承租系爭土地耕種時因收
    成不好，地主有說不用繳納地租，只要不要讓土地變成荒地
    並幫忙繳納田賦及水租就好，後來被告之先祖繳納田賦及水
    租至70幾年，因政府停止徵收才沒再繳，就這樣持續了30幾
    年，且因稻米生產過剩，政府鼓勵休耕及轉作，不鼓勵種植
    稻米，所以在被告繼承前就已經轉作山藥、茭白筍、蔬菜、
    水果等。
　㈡依三七五減租條例規定，三七五租約每6年要換約，103年換
    約時，地主並沒有到場，也沒有來收地租，被告一直認為兩
    造先祖有約定不用繳納地租，這個約定繼續存在。
　㈢並為答辯聲明：原告之訴駁回。　
五、兩造不爭執之事實：
    坐落新北市○○區○○○段○○○段000地號、雙平段2地號（重測前
    為武丹坑段粗坑小段287地號)、雙平段6地號(重測前為武丹
    坑段粗坑小段262地號)、雙平27地號(重測前為287之1地號
    ，分割自287地號)、雙平段61地號(重測前為武丹坑段粗坑
    小段324地號)土地，自38年1月1日起由地主黃連秀(即原告
    之先祖）將上開土地出租予佃戶連專（即被告之先祖）耕種
    使用，雙方訂有臺灣省臺北縣私有耕地租約双牡第23號即系
    爭租約(見本院卷第31頁)，嗣於42年間出租人名義變更為許
    阿滿，承租人變更為被告連文象之父連德順、被告連清誥之
    父連慶雲)（見本院卷第33頁)，嗣再因繼承（原告於108年
    分割繼承取得土地、被告連文象於100年繼承、被告連清誥
    於106年繼承）目前該租約出租人變更為原告，承租人變更
    為被告2人，租賃期間自104年1月1日起至109年12月31日止(
    見本院卷第35頁)。原告因被告已逾30年均未繳納地租及未
    依約定種植稻米向被告終止系爭租約，被告不同意，經原告
    向新北市雙溪區公所耕地租佃委員會申請調解不成立，依規
    定將本件租佃爭議送新北市政府耕地租佃調解委員會進行調
    處，惟被告不服調處結果，經新北市政府移送本院審理。
六、兩造之爭點：
    本件原告以被告已逾30年未繳納租金，符合三七五減租條第
    17條第1項第3款規定之事由，向被告終止系爭租約否有據？
　　原告得否請求被告給付5年之租金？經查：
  ㈠按耕地地租租額，不得超過主要作物正產品全年收穫總量375
    /1000；原約定地租超過375/1000者，減為375/1000；不及3
    75/1000者，不得增加。又耕地主要作物正產品，全年收穫
    總量之標準，由各鄉（鎮、市、區）公所耕地租佃委員會，
    按照耕地等則評議報請直轄市或縣（市）政府耕地租佃委員
    會評定後，報內政部備查。且耕地因災害或其他不可抗力致
    農作物歉收時，承租人得請求鄉（鎮、市、區）公所耕地租
    佃委員會查勘歉收成數，議定減租辦法，鄉（鎮、市、區）
    公所耕地租佃委員會應於3日內辦理；必要時得報請直轄市
    或縣（市）政府耕地租佃委員會復勘決定之，三七五減租條
    例第2條第1項、第4條、第11條第1項分別定有明文。自上開
    法文可知耕地地租之租額，係由各鄉（鎮、市、區）公所耕
    地租佃委員會依耕地等則評議決之，倘耕地有不可抗力因素
    致農作物歉收時，則須依法定程序議定減租辦法，在未定出
    減租辦法前，承租人仍應依原所評議之地租租額給付之，其
    不得片面依農作物實際產量給付租金，是倘所給付之租金未
    達原契約所約定之租金額度或數量，仍應屬承租人未依債務
    本旨提出給付。
　㈡次按耕地租約，地租積欠達兩年之總額時，出租人得終止租
    約，此觀諸三七五減租條例第17條第1項第3款規定甚明。又
    民法第440條第1項規定，承租人租金支付有遲延者，出租人
    得定相當期限催告承租人支付，如承租人於期限內不為支付
    者，出租人得終止租約，此項規定依三七五減租條例第17條
    第3款終止契約時亦適用之，最高法院45年台上字第205號判
    決意旨可參。本件原告主張被告之先祖已30年未繳納租金，
　　被告雖以地主即原告之先祖與被告之先祖間曾約定，不用繳
    納地租，只要不要讓土地變成荒地並幫忙繳納田賦及水租就
    好云云，惟田賦自77年起全面停徵，而水租（正式名稱是「
    水利會費」）自79年起改由政府年編列預算代繳，故自斯時
    起，已無庸繳納田賦及水租，此外，被告於本院109年12月1
    0日言詞辯論日自承沒有其他證據證明地主說不用繳納地租
    之事(見本院卷第220頁），又被告承認自104年起向區公所
    辦理換約後亦未曾繳納租金，是被告積欠地租達兩年總額之
    事實，已堪認定。上開欠租原告業於109年6月17日以台北北
    門郵局2125號存證信函催告被告於109年6月30日前繳納104
    年至108年之租金，否則終止租約，此項催告，於同年月18
    日送達被告，有存證信函及中華郵政掛號郵件收件回執在卷
    可稽（見本院卷第127－133頁），是原告再於109年8月6日以
    永和秀朗郵局140號存證信函通知被告，如被告於109年8月2
    0日不為繳付，原告將依法終止租約，洵屬有據。至原告併
    主張之同條例第17條第1項第4款規定，本院自無庸再予審酌
    ，併予敘明。
　㈢又按所有人對於無權占有或侵奪其所有物者，得請求返還之
    。對於妨害其所有權者，得請求除去之。有妨害其所有權之
    虞者，得請求防止之。另按承租人於租賃關係終止後，應返
    還租賃物；租賃物有生產力者，並應保持其生產狀態，返還
    出租人。民法第767條第1項、第455條分別定有明文。本件
    系爭租約既因被告積欠租金達兩年之總額，並經原告終止契
    約，被告復無法舉證證明其有其他合法占有權源，則被告於
    原告終止系爭租約後，自屬無權占有。從而，原告本於系爭
    土地所有權人地位，依民法第767條及民法第455條規定，訴
    請確認兩造間就系爭土地之耕地租賃關係不存在，被告應將
    系爭土地上之地上物除去，將土地騰空返還原告，為有理由
    ，應予准許。
　㈣次查，依系爭租約所載，被告每年應給付稻穀每年2,792台斤
    ，即1675.2公斤（1台斤＝0.6公斤)，自104年起至108年止之
    5年，被告迄今均未繳付。惟按承租人於約定主要作物生長
    季節改種其他作物者，仍應以約定之主要作物繳租。但經出
    租人同意，得依當地當時市價折合現金或所種之其他作物繳
    付之，三七五減租條例第9 條亦有明文。本件被告自承因早
    年稻米生產過剩，政府鼓勵休耕及轉作，在被告繼承耕作前
    就已經轉作山藥、茭白筍、蔬菜、水果等，故原告依系爭租
    約，請求被告給付自104年起至108年止之租金，為每年1,67
    5.2公斤稻穀，依行政院農業委員會農糧署全國糧價年平均
    值，自104年至108年分別為每100公斤2,308元、2,391元、2
    ,364元、2,198元及2,166元，故被告應給付原告5年之地租
    換算為現金共19萬1,425元【計算式：1675.2公斤×(2,308＋2
    ,391＋2,364＋2,198＋2,166)元/100公斤】，洵屬正當，應予
    准許。
　㈤末按給付無確定期限者，債務人於債權人得請求給付時，經
    其催告而未為給付，自受催告時起，負遲延責任。其經債權
    人起訴而送達訴狀，或依督促程序送達支付命令，或為其他
    相類之行為者，與催告有同一之效力；前項催告訂有期限者
    ，債務人自期限屆滿時起負遲延責任；遲延之債務，以支付
    金錢為標的者，債權人得請求依法定利率計算之遲延利息。
    民法第229條第2、3項、第233條第1項分別定有明文。又應
    付利息之債務，其利率未經約定，亦無法律可據者，週年利
    率為5%，亦為同法第203條所明定。本件原告以民事準書狀
    請求被告以現金給付積欠5年之租金而送達訴狀，與催告有
    同一之效力，而民事準書狀繕本已於109年12月2日妥投被告
    ，有國內掛號查詢目前最新處理結果在卷可按，依前開規定
    ，原告併請求自109年12月3日起至清償日止，按年息5%計算
    之利息，亦屬有據。
七、原告陳明願供擔保，聲請宣告假執行，經核原告勝訴部分，
    合於法律規定，爰酌定相當之擔保金額宣告之。
八、因本件為租佃爭議案件，經新北市政府耕地租佃爭議委員會
    移送本院審理，免徵第一審裁判費，爰不另為訴訟費用之諭
    知。
九、本件事證已臻明確，兩造其餘攻擊防禦方法及所提出之證據
    資料，核與判決之結果不生影響，爰不一一論列，併此敘明
    。
十、結論：原告之訴為有理由，依民事訴訟法第390條第2項，判
    決如主文。 
中　　華　　民　　國　　109 　年　　12　　月　　31　　日
                  民事庭法　官　林淑鳳　　　　　
以上正本係照原本作成。
如對本判決上訴，須於判決送達後20日內向本院提出上訴狀。如
委任律師提起上訴者，應一併繳納上訴審裁判費。
中　　華　　民　　國　　109 　年　　12　　月　　31　　日
                        書記官　陳櫻姿